最高法院民事判決　　　　　　九十六年度台上字第二四七二號
上　訴　人　弘明製革股份有限公司
　　　　　　　　　　　199號
法定代理人　甲 ○ ○
訴訟代理人　梁 裕 勝律師
被 上訴 人　國防部聯合後勤司令部採購處
法定代理人　乙　　○
訴訟代理人　陳 金 泉律師
參　加　人　金霖鞋業有限公司
法定代理人　丙○○○
上列當事人間請求給付貨款事件，上訴人對於中華民國九十五年
十月二十四日台灣高等法院第二審更審判決（九十五年度重上更
(一)字第六○號），提起上訴，本院判決如下：
    主  文
上訴駁回。
第三審及參加訴訟費用均由上訴人負擔。
    理  由
本件被上訴人之法定代理人已於本件上訴第三審後，由王維華變
更為乙○，茲據其具狀聲明承受訴訟，核無不合，先予敘明。
次查上訴人主張：被上訴人先後於民國九十年二月十五日、同年
九月二十四日，向參加人訂購軍品「短統皮鞋」、「皮革拉鍊盤
粗胚」各一批，價款分別為新台幣（下同）一千零七十二萬八千
元、一千二百八十七萬一千九百五十元，參加人就前開二批軍品
轉向伊訂購材料。為擔保伊之貨款債權，參加人先後於九十年十
一月二十一日、同年十二月十日與伊簽訂協議書，同意將其對被
上訴人可請求之「短統皮鞋」貨款債權中一千零四萬八千八百零
三元、「皮革拉鍊盤粗胚」貨款債權其中六百七十八萬七千二百
元設定權利質權予伊，並通知被上訴人；伊已交貨完畢，參加人
對被上訴人亦已交貨完畢，並經驗收合格在案，伊對參加人之債
權均已屆清償期，參加人尚欠伊皮革拉鍊盤粗胚貨款六百六十一
萬四千五百九十三元未清償，參加人對被上訴人尚有一千一百九
十九萬二千七百六十元之金錢債權存在。伊前向第一審法院聲請
就參加人對被上訴人之金錢債權在七百八十三萬六千零三元及執
行費等之範圍內予以假扣押，被上訴人竟對該扣押命令聲明異議
，其異議不實；又被上訴人於收受前開質權設定之通知，未通知
伊，且未得伊之同意，即匯款予參加人，用以清償其對參加人之
貨款債務，對伊不生效力；參加人對被上訴人之貨款請求權之清
償期後於伊所擔保伊對參加人之貨款請求權之清償期，且均屬金
錢債權，依民法第九百零六條規定，就被上訴人積欠參加人前開
貨款金額，伊得向被上訴人直接請求給付等情，求為命被上訴人
給付六百六十一萬四千五百九十三元及自九十一年五月十一日起
至清償日止按年息百分之五計算利息之判決（原審前審判命被上
訴人給付三百五十四萬一千四百六十八元本息，此次更審判命被
上訴人再給付一百五十一萬四千九百八十元本息，駁回上訴人其
餘一百五十五萬八千一百四十三元本息之上訴，上訴人就被駁回
之其餘上訴部分，再為上訴，其餘未再繫屬本院部分，不再贅述
）。
被上訴人則以：依伊與參加人所訂採購契約通用條款第二十條之
四規定，參加人不得將契約之權利轉讓於他人，上訴人知悉該契
約內容，參加人就二件購案分別設定權利質權於上訴人之行為，
違反民法第九百條規定，應為無效；另依系爭購案合約第六條約
定可知，伊與參加人已就分包及設定權利質權之條件、方式予以
特別約定，惟上訴人並未舉證其與參加人間就分包契約及權利質
權之設定已依前開約定辦理，系爭權利質權之設定對伊自不發生
效力；又上訴人與參加人間之借款金額如何，純係上訴人與參加
人間之債權債務關係，與系爭質權之設定全然無涉，亦無從對伊
發生任何效力；再者，系爭質權契約若屬有效，其已以匯款方式
清償系爭質權所擔保之貨款債權，上訴人不得再請求給付貨款等
語，資為抗辯。
原審審理結果以：查被上訴人於九十年二月十五日、九月二十四
日向參加人訂購軍品「短統皮鞋」、「皮革拉鍊盤粗胚」各一批
，參加人因而轉向上訴人訂購材料；並於九十年十一月二十一日
、十二月十日與上訴人簽訂協議書，同意將其對被上訴人可請求
之「短統皮鞋」貨款債權中一千零四萬八千八百零三元、「皮革
拉鍊盤粗胚」貨款債權其中六百七十八萬七千二百元設定權利質
權予上訴人，且分別以質權設定通知書通知被上訴人；上訴人於
九十年四月、十二月至九十一年一月間將參加人購買之貨品交付
予參加人，參加人亦依約交貨予被上訴人；上訴人向第一審法院
民事執行處聲請就參加人對被上訴人之金錢債權在七百八十三萬
六千零三元及執行費之範圍內予以扣押，第一審法院核發九十一
年三月二十八日士院儀執全高字第六一四號執行命令，被上訴人
收受上開執行命令後於九十一年四月十二日聲明異議。被上訴人
就上開「短統皮鞋」該批貨品應交付予上訴人之貨款已全數付磬
，上訴人交付予參加人「皮革拉鍊盤粗胚」貨物之價額為六百二
十九萬九千六百十三元等事實，業據上訴人提出訂購軍品合約、
協議書、質權設定通知書、出貨單、扣押令、聲明異議狀等件為
證，並為兩造所不爭，應堪信為真實。按可讓與之債權及其他權
利，均得為質權之標的物，民法第九百條定有明文。又軍事機關
之採購應依政府採購法之規定辦理，得標廠商就採購契約對於機
關之價金或報酬請求權，其全部或一部得為權利質權之標的，政
府採購法第一百零四條第一項前段、第六十八條亦有明定。次查
依參加人與被上訴人間訂購「皮革拉鍊盤粗胚」合約第六條之二
、第六條之四、第六條之五之規定，參加人得將契約非主要部分
分包由其他廠商，但應提出分包項目、分包廠商之資料、分包契
約、分包廠商同意就分包部分與參加人連帶負瑕疵賠償責任等文
件，向被上訴人報備，參加人若有違反上開分包事項之約定者，
被上訴人得選擇終止或解除契約，並請求參加人負損害賠償責任
。參加人將其與被上訴人有關「皮革拉鍊盤粗胚」訂購合約中有
關「皮革加工品之供應」部分分包予上訴人，並於九十年十二月
十日與上訴人簽訂協議書，約定：上訴人就該案之分包金額為六
百七十八萬七千二百元（含稅），即參加人向（業主）被上訴人
請領第一、二、三批成品驗收合格後之請領金額各四百二十九萬
零六百五十元，其中屬於上訴人之分包金額為每批二百二十六萬
二千四百元（含稅），參加人同意就該案價款中設定六百七十八
萬七千二百元之權利質權予上訴人，其後並將上開權利質權事宜
通知被上訴人等情，有協議書、質權設定通知書可稽，且為兩造
所不爭，參加人與上訴人間既就設定權利質權事宜達成合意，並
通知被上訴人，即與民法第九百零二條、第二百九十七條等規定
相符，此權利質權設定契約合法有效，對被上訴人發生效力。上
訴人就「皮革拉鍊盤粗胚」交付予參加人之貨物價值合計為六百
二十九萬九千六百十三元。上開協議書第一條記載：「甲方（參
加人）承攬聯合勤務總司令部皮革拉鍊盤粗胚案，乙方（上訴人
）分包本案皮革加工品之供應，分包契約金額為新臺幣陸佰柒拾
捌萬柒仟貳佰元。甲方向業主請領第一、二、三批成品驗收合格
後之請領金額每批新臺幣肆佰貳拾玖萬零陸佰伍拾元，其中屬乙
方分包金額為每批新臺幣貳佰貳拾陸萬貳仟肆佰元整（含稅）」
。參加人與被上訴人簽訂之合約記載：數量八十六萬一千、單價
十四．九五元，總價一千二百八十七萬一千九百五十元（含稅）
。但上開約定係表明貨物含稅後之單價及總價，不能據此認為兩
造及參加人不能將單價及稅金分開計算，兩造及參加人仍可以不
含稅之單價乘以數量後，再外加營業稅。依上訴人簽發予參加人
，由參加人持向國稅局申報之統一發票及參加人所書之訂購單，
上載除訂購數量及單價六十四元或五十四元外，並再加百分之五
之營業稅，上開訂購單記載訂購數量七萬尺，追加三萬一千尺，
共計十萬一千尺，單價六十四元，依此計算，總價六百四十六萬
四千元，如再加上百分之五營業稅，為六百七十八萬七千二百元
，此金額與上訴人與參加人所立協議書、質權通知書、參加人所
開立本票上所記載之皮革拉鍊盤粗胚案之分包契約總價、票面金
額六百七十八萬七千二百元完全相符，上開證據顯示，參加人應
給付之貨款尚應外加營業稅百分之五。系爭貨物稅金外加營業稅
後之金額為六百六十一萬四千五百九十三元，為上訴人及參加人
所不爭，上訴人主張參加人應給付之貨款尚應外加營業稅百分之
五，共計為六百六十一萬四千五百九十三元，可以採信。再查，
被上訴人就「皮革拉鍊盤粗胚」曾於九十一年二月二十六日匯款
四百二十五萬八千一百四十五元至參加人開設於中國農民銀行員
林分行之第000－00－00000－0號帳戶，以給付第一
批成品驗收合格之價金，該日由上訴人公司會計填寫取款憑條，
將其中二百八十萬元提領轉帳至上訴人之其他帳戶，另提領現款
一百四十五萬八千一百四十五元，有上開分行函送之存款對帳單
、存摺存款取款憑條、放款回收傳票等影本可憑，另依卷附上訴
人提出之簽收簿記載：「二／二十六金霖現金一百二十萬」，其
後由參加人法定代理人之配偶蔡輝煌簽名，惟其上並未有任何關
於該一百二十萬元現金係屬借貸之記載，被上訴人及參加人並未
提出其他證據足證上開一百二十萬元係屬上訴人與參加人間之借
款，其辯稱該一百二十萬元係屬借款，並不可採。參加人自承蔡
輝煌係以參加人名義領取該一百二十萬元，則上訴人主張伊當日
實際上僅領得三百零五萬八千一百四十五元等語，應可採信。參
加人就本件與上訴人間買賣事宜均由訴外人蔡輝煌與上訴人洽商
及協議，足證蔡輝煌為參加人之代理人。蔡輝煌於九十一年一月
二十四日台南地方法院檢察署檢察官九十一年度調偵字第二六○
號刑案中，書立切結書記載：「敝公司今預向貴公司『弘明皮革
公司』借款新臺幣參佰萬元以資運轉財務難關，今向貴公司說明
攤還及保證方式：一『皮革拉鍊盤粗胚』共分三批貨……且第一
批貨可在九十一年二月八日前領到，在此敝公司可讓貴公司從貨
款中扣除新臺幣一百五十萬元，至於另新臺幣一百五十萬元，則
將在九十一年二月二十八日前，從『短統皮鞋』貨款七百萬三千
元中扣抵」等語，有該案不處分書可按，兩造及參加人對於該切
結書為真正並不爭執，應認上訴人及參加人應受該切結書之拘束
。該切結書既顯示，參加人與上訴人已經達成合意，參加人欠上
訴人三百萬元借款，其中一百五十萬元由上訴人就參加人將於九
十一年二月八日領取之第一批「皮革拉鍊盤粗胚」貨款中扣除，
另一百五十萬元借款，由參加人將在九十一年二月二十八日前領
取之「短統皮鞋」貨款中扣抵，則參加人於九十一年二月二十六
日受領之上開「皮革拉鍊盤粗胚」貨款三百零五萬八千一百四十
五元，供清償其前積欠上訴人之借款一百五十萬元後，尚餘一百
五十五萬八千一百四十五元。上訴人雖又主張：借款一共三百三
十萬元，扣除上開一百五十萬元後，另外還有一百八十萬元借款
，尚餘之一百五十五萬八千一百四十五元價金，亦供作清償參加
人前向伊之借款，並非供清償本件貨款云云，並提出由蔡輝煌代
理參加人與上訴人於九十一年九月十二日簽署之往來明細表及本
票為證，而該往來明細表其上記載：「一九十一. 二. 二十六皮
革拉鍊盤粗胚第一批貨款匯入四百二十六萬零六百十五元，蔡輝
煌取現金一百二十萬元，餘三百零六萬零六百十五元清償前第貳
項借款，尚欠二十三萬九千三百八十五元」，惟上訴人係於九十
一年二月二十六日即領取上開四百二十五萬八千一百四十五元價
金，上訴人與參加人於超過半年後始於九十一年九月十二日簽署
該往來明細表，且該明細表上另記載：「此簽單只作弘明公司內
部債務報告之用，不作法律訴訟效益」等文字，此往來明細表充
其量僅能證明上訴人與參加人有於九十一年九月間作借款及貨款
之往來明細表供上訴人公司內部債務報告之用，該明細表不能證
明上訴人與參加人於上訴人九十一年二月二十六日領取系爭價金
時，已有合意應先抵充借款而非貨款。再者，該往來明細表記載
之借款自九十一年一月二十五日至九十一年二月二十三日共六筆
，金額共計三百三十萬元，其中一月二十五日之借款為一百萬元
，此與上訴人所提本票發票日為九十一年一月二十五日、票面金
額三百萬元，其日期及金額均不相同。此外，該往來明細表上並
未記載六筆借款之清償日，上開本票之到期日為九十一年二月二
十八日，上訴人主張參加人積欠上訴人之借款三百萬元到期日為
上開擔保本票到期日九十一年二月二十八日，顯然上訴人所主張
之三百三十萬元借款於其九十一年二月二十六日領取上開四百二
十五萬八千一百四十五元價金時並未到期。上訴人自承其所主張
之上開三百三十萬元借款，包含參加人於上開切結書所同意由上
開價金所扣除之一百五十萬元在內，而參加人與上訴人於上開切
結書中僅合意一百五十萬元借款應由上訴人於九十一年二月二十
六日所領取之價金中扣抵，上訴人並未能提出證據證明上訴人九
十一年二月二十六日領取系爭價金時，已與參加人達成合意該價
金應先抵充一百八十萬元借款，其主張其所領取之系爭貨款應優
先抵充上開一百萬元借款債權，並無可採。上訴人另主張：參加
人積欠上訴人之借款三百萬元擔保本票到期日為九十一年二月二
十八日，貨款債權之擔保本票到期日為九十一年三月三十一日，
故參加人應依民法第三百二十二條第一款規定先抵充借款云云，
並提出本票二紙為證。惟依上訴人與參加人九十年十二月十日協
議書第三條規定，被上訴人應逕將第一至三期之各期貨款逕行支
付上訴人，但實際上係由參加人開立上開員林分行帳戶，印鑑章
為參加人大小章及上訴人法定代理人配偶林清富等三個印章併列
，應認雙方係按期會同領取系爭貨款，系爭貨款係分期清償，每
期（即每批）款項之清償期即為被上訴人撥付貨款之日期。九十
一年二月二十六日參加人清償時，上開借款部分之清償期九十一
年二月二十八日尚未到期，惟其就系爭第一批貨品清償期九十一
年二月二十六日已屆至，依法應先抵充系爭貨款債權而非借款債
權。上訴人上述主張，亦無可採。依上訴人與參加人九十年十二
月十日協議書第三條規定，被上訴人應逕將第一至三期之各期貨
款逕開支票支付上訴人，上訴人領取該貨款後，權利質權於給付
範圍內消滅。嗣後兩造與參加人合意更改逕開支票之付款方式，
而由參加人開立上開員林分行帳戶，並將領款印鑑章（參加人大
小章及上訴人法定代理人配偶林清富等三個印章）交付上訴人，
由被上訴人將貨款匯入該帳戶內由上訴人領取之，應認除參加人
與上訴人另有特別約定外，被上訴人將貨款匯入該帳戶而由上訴
人領取時，依該協議書第三條規定，系爭權利質權於給付範圍內
消滅。因此，被上訴人於九十一年二月二十六日匯入帳戶之「皮
革拉鍊盤粗胚」貨款四百二十五萬八千一百四十五元，扣除參加
人與上訴人約定由參加人取走一百二十萬元，上訴人僅領得三百
零五萬八千一百四十五元，再扣除依參加人與上訴人所合意之切
結書應清償借款一百五十萬元，尚餘之一百五十五萬八千一百四
十五元，應係供清償上訴人對參加人之系爭貨款債權。上開第一
批貨品價金係匯入上開員林分行帳戶後，參加人向被上訴人更改
匯款銀行為彰化銀行台南分行之帳戶，該台南分行帳戶並無上訴
人印章併列之情形。上訴人主張：被上訴人就第二、三批貨品雖
於九十一年三月十三日、三月二十日匯撥四百二十九萬零六百五
十元、四百零一萬一千七百五十七元價金入於該台南分行帳戶，
但並無上訴人、參加人會同領款等語，為參加人所不爭，上訴人
就參加人對於被上訴人第二、三批貨款債權雖各有二百二十六萬
二千四百元之權利質權存在，但參加人逕自領取該部分價金，既
無上訴人同意，依民法第九百零七條之規定，被上訴人對參加人
所為第二、三批價金清償之行為，對上訴人不生效力。綜上所述
，上訴人對參加人之貨款債權為六百六十一萬四千五百九十三元
，扣除參加人已於九十一年二月二十六日清償之一百五十五萬八
千一百四十五元後，參加人尚欠之貨款餘額為五百零五萬六千四
百四十八元。本件為質權標的物之債權（參加人對被上訴人之價
金債權）之清償期，與所擔保之債權（上訴人對參加人之貨款債
權）之清償期，係同時屆至，被上訴人就系爭「皮革拉鍊盤粗胚
」第三批貨品匯撥價金入參加人之日期分別為九十一年二月二十
六日、三月十三日、三月二十日，依民法第九百零六條規定，質
權人（上訴人）對參加人之債權清償期亦已屆至，得直接向債務
人即被上訴人請求給付。因此，上訴人依權利質權之法律關係，
得就自己對於參加人尚有五百零五萬六千四百四十八元之債權額
範圍內，直接請求被上訴人給付，其逾此範圍之直接給付請求，
即屬不能准許。從而上訴人基於權利質權之法律關係，訴請被上
訴人給付六百六十一萬四千五百九十三元及起訴狀繕本送達翌日
即九十一年五月十一日起算之法定利息，於五百零五萬六千四百
四十八元及自九十一年五月十一日起算法定利息之範圍內，為有
理由，應予准許，逾上開准許範圍之請求，為無理由，應予駁回
等詞，爰將第一審駁回上訴人對被上訴人請求之判決，除原審前
審已判命被上訴人給付之三百五十四萬一千四百六十八元本息外
，部分廢棄，改判命被上訴人再給付一百五十一萬四千九百八十
元本息，並駁回上訴人其餘上訴（即一百五十五萬八千一百四十
三元本息），經核於法並無違誤。上訴論旨，仍執陳詞，就原審
取捨證據及認定事實之職權行使，指摘原判決不利部分為不當，
求予廢棄，非有理由。
據上論結，本件上訴為無理由。依民事訴訟法第四百八十一條、
第四百四十九條第一項、第七十八條，第八十六條第一項但書，
判決如主文。
中　　華　　民　　國　九十六　年　 十一 　月　　一　　日
                      最高法院民事第六庭
                          審判長法官  朱　建　男
                                法官  顏　南　全
                                法官  黃　義　豐
                                法官  鄭　傑　夫
                                法官  蘇　清　恭
      本件正本證明與原本無異
                                      書  記  官
中　　華　　民　　國　九十六　年　 十一 　月　　九　　日
                                                      Ｑ
